臺灣彰化地方法院民事判決
109年度訴字第1243號
原      告  鐘武勇  
訴訟代理人  吳佶諭律師
被      告  鐘武星  
            鐘武達  
            鐘清治  

            鐘清風  
            
            鐘福來  
            黃小玲  

            鐘小萍  


上列二被告共同
訴訟代理人  林少羿律師
被      告  鐘嘉錫  
            鐘玉縝  

兼上一人之
訴訟代理人  葉麗盆  
上列當事人間請求分割共有物事件，本院於民國110年5月7日言
詞辯論終結，判決如下：
    主  文
兩造共有坐落彰化縣○○鄉○○段○○○○地號土地，按附圖（即彰化縣
北斗地政事務所民國一○九年十一月十日北土測字第一八五○號土
地複丈成果圖）所示分割，即編號甲部分面積九○○平方公尺土地
分歸被告鐘清治、鐘清風、黃小玲、鐘福來、鐘小萍、鐘嘉錫、
葉麗盆、鐘玉縝共同取得，並按原應有部分比例繼續保持共有；
編號乙部分面積八五八平方公尺土地分歸原告鐘武勇、被告鐘武
星、鐘武達共同取得，並按原應有部分比例繼續保持共有。
兩造應依附表三所示金額，互為補償。
訴訟費用由兩造按附表一所示應有部分比例負擔。
事  實  及  理  由
  壹、被告鐘武星、鐘福來、鐘嘉錫、葉麗盆、鐘玉縝經合法通
      知，未於最後言詞辯論期日到場，核無民事訴訟法第386
      條各款所列情形，爰依原告聲請，由其一造辯論而為判決
      。
  貳、原告主張：
    兩造共有坐落彰化縣○○鄉○○段000地號土地(使用分區：鄉
      村區，使用地類別：乙種建築用地，面積1,758平方公尺
      ，下稱系爭土地），各應有部分比例如附表一所示。因系
      爭土地面積較大且其上有數棟建物錯落雜陳，共有人人數
      眾多，致無法達成分割協議，既系爭土地無法定禁止分割
      、或因使用目的不能分割、或訂有不分割期限之情形，原
      告爰依民法第823條、第824條等規定，請求依附圖所示方
      案分割系爭土地。
    系爭土地使用分區為鄉村區，使用地類別為乙種建築用地
      ，非屬農業發展條例所稱之耕地，系爭土地兩側各有一個
      未辦保存登記之三合院，以「ㄇ」字型之建物型態各自環
      繞系爭土地兩側，門牌號碼分別為彰化縣○○鄉○○村村○○巷
      0號及4號建物(下稱系爭3號建物與系爭4號建物），系爭3
      號建物為原告及被告鐘武星、鐘武達共有，系爭4號建物
      則為被告鐘清治、鐘清風、黃小玲、鐘福來、鐘小萍、鐘
      嘉錫、葉麗盆、鐘玉縝等人共有。考量原告及被告鐘武星
      、鐘武達三人為兄弟，其等應有部分合計達系爭土地應有
      部分半數，系爭土地及坐落其上系爭3號建物為其等之祖
      產，自應將系爭3號建物及該建物坐落系爭土地之附圖編
      號乙地，由原告及被告鐘武星、鐘武達三人繼續按附表二
      之應有部分比例維持共有；至附圖編號甲土地及坐落其上
      之系爭4號建物，則由被告鐘清治、鐘清風、黃小玲、鐘
      福來、鐘小萍、鐘嘉錫、葉麗盆、鐘玉縝按附表二應有部
      分比例維持共有，並對鑑定結果，所為補償內容表示不爭
      執等語。
    並聲明：㈠請准將兩造共有坐落於彰化縣○○鄉○○段000地號
      土地（面積1,758平方公尺），分割方案如附圖即彰化縣
      北斗地政事務所110年1月13日土地複丈成果圖所示，分割
      後各共有人取得之土地位置、面積暨應如狀載附表三所示
      。㈡兩造應依狀載附表五所示金額互為補償。
  參、被告鐘武達答辯：
    伊自出生至今均居住於系爭3號建物。另被告黃小玲之配偶
      與伊係同曾祖父，被告鐘小萍是被告黃小玲之女兒，論輩
      要稱喚伊為堂叔。故被告黃小玲與鐘小萍並非與伊係同脈
      血房（即被告黃小玲之配偶之祖父與伊之祖父係兄弟， 
      故民間謂之不同房）， 因此其二人所陳並非事實。再者
      ，伊同意原告之所提之分割方案用以分割系爭土地。
    並聲明：同意分割。
  肆、被告鐘清治答辯：
    同意原告所提之分割方案。系爭土地是伊父親與原告之爺
      爺以分割方式，各取得土地用來興建房子，故如附圖甲、
      乙所示之土地， 其面積應該大致相同。又被告黃小玲以
      前居住於系爭4號建物，伊目前仍居住於系爭4號建物，而
      原告鐘武勇與被告鐘武星、鐘武達三人以前即居住於系爭
      3號建物。
    並聲明：同意分割。
  伍、被告鐘清風答辯：
    系爭土地已經興建房子六十幾年了，民國七十幾年重劃，
      當時已補錢過了，所以目前兩房之持分應該相同，伊同意
      原告所提之分割方案。原告鐘武勇及之被告鐘武星、鐘武
      達以前即居住於系爭3號建物，伊則居住於系爭4號建物。
    並聲明：同意分割。
  陸、被告鐘福來答辯（雖未於最後言詞辯論期日到場，惟據前
      到場所為陳述如下）：
    系爭土地已經長輩分割過了，附圖編號甲、乙兩地面積應
      該相等，目前不一樣，原因可能是因為路有拓寬或其他工
      程，或民國七十幾年重劃所致。伊對與鐘清風等人維持共
      有沒有意見。
    並聲明：同意分割。
  柒、被告鐘嘉錫、葉麗盆、鐘玉縝答辯（雖未於最後言詞辯論
      期日到場，惟據前到場所為陳述如下）：
　  同被告鍾清治、鐘清風所述。　
　  並聲明：同意分割。　
   捌、被告黃小玲、鐘小萍答辯：
    系爭4號建物前為被告黃小玲其配偶鐘清南(已歿)之住所，
      鐘清南為系爭4號建物之共有人之一，嗣鐘清南死亡後，
      就該系爭4號建物之共有部分由被告鐘小萍、黃小玲繼承
      ，現則多由鐘清風使用中。又被告黃小玲據悉原告、被告
      鐘武星及鐘武勇以前皆未居住於系爭3號建物，況系爭3號
      建物係未辦保存登記之建物，無法藉由建物謄本知悉所有
      權人為何，是以其等二人否認系爭3號建物為原告、被告
      鐘武星及鐘武勇所共有，故原告、被告鐘武星及鐘武達以
      系爭3號建物為其祖產，應將系爭3號建物座落在複丈成果
      圖編號乙地，劃歸原告、被告鐘武星及鐘武達共有，顯無
      理由。又原告未能取得共有人維持共有之同意書，則系爭
      土地應繼續維持目前之共有狀態，方屬適法。若本院認定
      系爭土地與坐落其上之系爭3號及4號建物，不具有「物之
      使用目的不能分割」之情形，則採變價分割透過市場自由
      競爭之方式變價，使系爭土地之市場價值極大化，對於共
      有人而言，未必不利，兩造亦可參與買受，或於拍定後行
      使優先承買權；又若予以分割系爭土地，被告鐘小萍及黃
      小玲僅能取得分割後甲地應有部分2/48，為簡化共有關係
      ，並維持系爭3號及4號建物之完整性，由原告及其他共有
      人以市價金錢補償被告鐘小萍及黃小玲未受分配之土地，
      均屬適當可採之分割方式等語。
    並聲明：㈠原告之訴駁回。㈡訴訟費用由原告負擔。
  玖、被告鐘武星未於言詞辯論期日到場，亦提出全何書狀作  
      聲明及答辯， 以供本院斟酌。
　拾、得心證之理由：
    本件原告主張系爭土地為兩造所共有，各共有人之應有部
      分如附表一所示及兩造就系爭土地亦未訂有不分割協議，
      且無法達成分割協議之事實，業據其提出土地登記謄本、
      地籍圖謄本在卷為證，經核相符，且為到庭被告所不爭執
      ，其餘被告已於相當時期受合法通知，而未到庭亦未具狀
      爭執，依民事訴訟法280條第3項規定，亦應視同自認，是
      原告此部分之主張，堪信為真實。
    共有物除因物之使用目的不能分割，或共有人間契約訂有
      不分割之期限者外，各共有人，得隨時請求分割共有物。
      又共有物分割之方法，共有人不能協議決定者，法院得因
      任何共有人之聲請，以原物分配或變價分配之。民法第82
      3條第1項、第824條第2項定有明文。經查：系爭土地使用
      分區均為鄉村區，使用地類別為乙種建築用地，非屬農業
      發展條例規定所稱之耕地，且無不能合併分割之法令限制
      ，兩造亦未約定不為分割等情，為曾到場者之兩造所不爭
      執，並有系爭土地之土地登記謄本為證，是兩造僅就分割
      方法無法達成協議，從而，依上開規定所示，原告請求分
      割系爭土地，自無不合，應予准許。
　  再按共有物之分割，依共有人協議之方法行之。分割之方
      法不能協議決定，或於協議決定後因消滅時效完成經共有
      人拒絕履行者，法院得因任何共有人之請求，命為下列之
      分配：一、以原物分配於各共有人。但各共有人均受原物
      之分配顯有困難者，得將原物分配於部分共有人。以原物
      為分配時，因共有人之利益或其他必要情形，得就共有物
      之一部分仍維持共有。民法第824條第1項、第2項第1款、
      第4項分別有明定。又按裁判分割共有物，屬形成判決，
      法院定共有物之分割方法，應斟酌各共有人之意願、共有
      物之性質、經濟效用、共有土地之使用現況，並顧及分割
      後全體之通路及全體共有人之利益等，而本其自由裁量權
      為公平合理之分配，不受任何共有人主張之拘束（見最高
      法院70年度台上字第3468號、93年度台上字第1797號民事
      裁判可資參照）。
    經查：㈠系爭土地為兩造所共有，並無因法令另有規定，或
      因物之使用目的、或訂有不分割契約而不能分割等情事，
      且兩造無法就分割方法達成協議等情，業如前述。㈡系爭
      土地形狀為略呈菱形（近似正方形），其東北側由北至南
      依序鄰接同段174-5、174-6地號土地，其西北側由東至西
      依序鄰接同段203-1、203-2、202地號土地，其西南側鄰
      接同段200地號土地（目前作道路使用， 與下述之村中一
      巷同屬200地號土地），其東南側鄰接村中一巷，為系爭
      土地出入之主要道路。系爭土地東側坐落由西北向東南斜
      置之系爭4號建物，系爭4號建物東側編號C建物現由被告
      鐘嘉錫占有使用中，系爭4號建物西側編號F建物現由被告
      鐘清風占有使用中；系爭土地西側坐落系爭4號建物即編
      號I、J、K建物現由原告鐘武勇、被告鐘武星、鐘武達占
      有使用中等情，業據本院會同兩造與彰化縣北斗地政事務
      所人員履勘現場屬實，並有勘驗筆錄及彰化縣員林地政事
      務所所製（收件日期、文號為109年11月10日北土測字第1
      850號，見本院卷第177頁）土地複丈成果圖在卷可佐。㈢
      復以被告鐘清治於本院言詞辯論期日到庭表示「這土地是
      我父親與原告的爺爺分割來蓋房子」、鐘武達所述「黃小
      玲跟鐘小萍不是我這房的。黃小玲的先生是跟我同曾祖父
      的，鐘小萍是黃小玲的女兒，要叫我堂叔。」等語，足證
      系爭3號、4號建物為兩造祖先興建，並由系爭建物現今使
      用狀況推知系爭3號建物為原告、鐘武星、鐘武達使用中
      之祖厝，系爭4號建物為被告鐘清治、鐘清風、黃小玲、
      鐘福來、鐘小萍、鐘嘉錫、葉麗盆、鐘玉縝共用之祖厝，
      足徵系爭3號、4號建物由兩造各自擁有事實上處分權，被
      告黃小玲、鐘小萍僅空言否認系爭3號建物現為原告、鐘
      武星、鐘武勇共有使用中，尚屬無據。是系爭3號建物之
      事實上處分權人為原告、鐘武星、鐘武勇，系爭4號建物
      之事實上處分權人為被告鐘清治、鐘清風、黃小玲、鐘福
      來、鐘小萍、鐘嘉錫、葉麗盆、鐘玉縝，勘可認定。㈣系
      爭土地既有上開所述之建物，而考量各該建物現在使用中
      ，且結構尚屬建全，雖系爭4號建物北邊廂房目前外觀破
      舊，似無人居住，然建築物整體功能健全，尚能遮風避雨
      ，且興建所費必係不貲，另系爭3號、4號建物均設有公廳
      ，分別為原告鐘武勇、被告鐘武星、鐘武達等人及被告鐘
      清治、鐘清風、黃小玲、鐘福來、鐘小萍、鐘嘉錫、葉麗
      盆、鐘玉縝等人之祖厝，對兩家人均有難以割捨之情感，
      不適宜予以拆除，故實有保留不予損及之必要。㈤到場被
      告鐘武勇、鍾清治、鐘清風、鐘福來、鐘嘉錫、葉麗盆均
      對原告提案，將系爭土地依據建物坐落現況分割為原告、
      鐘武星、鐘武達共有附圖編號乙地；由被告鐘清治、鐘清
      風、黃小玲、鐘福來、鐘小萍、鐘嘉錫、葉麗盆、鐘玉縝
      共有附圖編號甲地表示同意，僅對需找補分得土地價格有
      爭議。㈥被告黃小玲及鐘小萍雖主張由原告及其餘被告照
      價補償取得其等應有部分，或將系爭土地變價之分割方法
      。惟本院考量採變價分割方式，因系爭土地上坐落系爭3
      號及系爭4號建物，將影響購買人之購買意願進而影響購
      買價格，對共有人足生不利情事，且若採變價分割，將來
      系爭土地亦因產生法定租賃權，而生將來法律關係複雜化
      ，反致生糾紛，不利物之使用；被告黃小玲及鐘小萍，復
      未能經其他共有人同意購買其等應有部分，是本院考量共
      有人間公平性及共有人之購買意願，認變價分割或由原告
      及其餘被告照價補償之方案尚均不可採。則系爭土地如依
      原告提出之附圖所示方式分割，合於分割前使用狀況及分
      割後各部分經濟效用，且不違大多數共有人之意願，堪認
      符合全體共有人利益，應為適當、公允之分割方法。
　  再按共有物之原物分割，依民法第825條規定，係各共有人
      就存在於共有物全部之應有部分，互相移轉，使各共有人
      取得各自分得部分之單獨所有權。故如共有物之價值因位
      置不同而有差異，因原物分割而取得之價值較其應有部分
      折算價值為多者，即應以金錢補償其分配價值較少之共有
      人。如分配較多及較少之共有人均為多數時，為期公平，
      並符上開共有物應有部分互相移轉之原則，該每一分配較
      多之共有人即應就其補償金額，對於分配較少之共有人全
      體為補償，並依各該短少部分之比例，定其給付金額（最
      高法院87年度台上字第28號號判決意旨可參）。查：本件
      系爭土地依附圖所示分割結果，共有人分配位置略有不同
      ，面積稍有未足依應有部分比例換算之面積，另價值亦恐
      有差異，依民法第824條第3項規定，自有以金錢補償之必
      要。經本院囑託華聲科技不動產估價師事務所就附圖所示
      編號甲、乙區塊土地進行估價，經該所不動產估價師實地
      勘查系爭土地使用現況，因系爭之土地為乙種建築用地，
      故評估土地選擇比較法及土地開發分析法兩種評估方法之
      綜合比較分析，最終加權計算以決定勘估標的價格，並以
      鄰近之民生一巷1-30號、民生二巷1-30號及八德段91-120
      地號土地為比準地，考量勘估標的及比較標的間之區域因
      素及個別因素之差異，並考量土地開發估價，將二者採加
      權平均法，最後決定勘估標的即附圖編號甲地之比較價格
      為每坪24,000元，再評估分割後各土地之宗地條件、道路
      、公共設施接近、周邊環境等條件、認將附圖編號乙地總
      調整5％，是附圖甲地評定單價為每平方公尺7,260元，附
      圖乙地為每坪方公尺7,623元，各區塊價值及兩造分割前
      、後土地之價值互有增減如附表二，而每一分配較多之共
      有人即應就其補償金額，對於分配較少之共有人全體為補
      償，經計算後，如附表三所示。 此鑑定價格為原告及到
      場被告鐘武達、鐘清治、鐘清風及黃小玲、鐘小萍之訴訟
      代理人所不爭執，據此，原告、被告鐘武星、鐘武達應補
      償其餘被告如附表三所示金額，係屬合理可採。
拾壹、綜上所述，原告依據民法第823條、第824條之規定，起訴
      請求分割兩造共有之系爭土地，為有理由，爰判決如主文
      第1項、第2項所示。
拾貳、分割共有物之訴，核其性質，兩造本可互換地位，本件原
      告起訴雖於法有據，然被告之應訴乃法律規定所不得不然
      ，且本件分割結果，共有人均蒙其利，是以本院認本件訴
      訟費用，應參酌兩造於分割所得之利益之多寡，及兩造就
      系爭土地各自享有應有部分之比例等一切情事，由兩造依
      比例分擔較為公允，爰判決由兩造按如附表所示應有部分
      比例負擔訴訟費用。
拾參、本件事證已臻明確，兩造其餘主張陳述，經審酌與判決結
      果不生影響，爰不另一一論述，附此敘明。
拾肆、據上論結，本件原告之訴為有理由，依民事訴訟法385條1
      項前段、第80條之1，判決如主文。
中　　華　　民　　國　　110 　年　　5 　　月　　21　　日
                  民事第四庭    法　官　洪志賢
附表一：
編號   共   有   人 應有部分比例  1 鐘清治 1/16  2 鐘清風 1/16  3 鐘武勇 1/8  4 鐘武星 2/8  5 鐘武達 1/8  6 黃小玲 1/48  7 鐘福來 1/48  8 鐘小萍 1/48  9 鐘嘉錫 1/4 10 葉麗盆 1/32 11 鐘玉縝 1/32 
附表二
編號 所有權人 權利範圍 分割面積 (㎡) 持分面積 (㎡) 增減面積(㎡) 分割價值(新台幣) 持分價值 增減差額(持分價值-分割價值) 1 鍾清治 1/16     112.5    109.88       2.62      816,750元 817,158元       ﹣408元 2 鍾清風 1/16     112.5    109.88     2.62      816,750元 817,158元       ﹣408元 3 黃小玲 1/48      37.5     36.62       0.88      272,250元 272,386元       ﹣136元 4 鐘福來 1/48      37.5     36.62       0.88      272,250元 272,386元       ﹣136元 5 鐘小萍 1/48      37.5     36.62       0.88      272,250元 272,386元       ﹣136元 6 鐘嘉錫 1/4       450     439.5       10.5    3,267,000元 3,268,634元     ﹣1,634元 7 葉麗盆 1/32     56.25     54.94       1.31      408,375元 408,579元       ﹣204元 8 鐘玉縝 1/32     56.25     54.94       1.31      408,375元 408,579元       ﹣204元 9 鐘武勇 1/8     214.5    219.75     ﹣5.25    1,635,134元 1,634,317元         817元 10 鐘武星 2/8       429     439.5     ﹣10.5    3,270,266元 3,268,634元       1,632元 11 鐘武達 1/8     214.5    219.75     ﹣5.25    1,635,134元 1,634,317元         817元 
附表三：各共有人應受找補金額配賦表
應補償人   受補償人 鐘武勇 (+817) 鐘武星 (+1,632) 鐘武達 (+817) 合計(新台幣) 鐘清治 (-408) 102 204 102        408 鐘清風 (-408) 102 204 102        408 黃小玲 (-136) 34 68 34        136 鐘福來 (-136) 34 68 34        136 鐘小萍 (-136) 34 68 34        136 鐘嘉錫 (-1634) 409 816 409      1,634 葉麗盆 (-204) 51 102 51        204 鐘玉縝 (-204) 51 102 51        204 合計 817 1,632 817      3,266 
以上正本係照原本作成。
如對判決上訴，應於判決送達後20日內向本院提出上訴狀。如委
任律師提起上訴者，應一併繳納上訴審裁判費。
中　　華　　民　　國　　110 　年　　5 　　月　　21　　日
　　　　　　　　　              書記官　蔡明株